ACORDAO-COMPLETO-2553154

ACÓRDÃO 6970/2022 ATA 35/2022 - PRIMEIRA CÂMARA

VISTOS, relatados e discutidos esses autos de aposentadoria de Maria Ivanilda Alves da Silva no cargo de Técnico do Ministério Público Federal.
ACORDAM os ministros do Tribunal de Contas da União, reunidos em sessão da 1ª Câmara, ante as razões expostas pelo Relator, e com fundamento nos artigos 71, inciso III, da Constituição Federal de 1988, 1º, inciso V e 39, inciso II, da Lei 8.443/1992, em:
9.1. considerar ilegal o ato de aposentadoria de Maria Ivanilda Alves da Silva e negar-lhe registro;
9.2. determinar ao Ministério Público Federal que:
9.2.1. na hipótese de vir a ser desconstituída a decisão judicial provisória proferida nos autos da Ação Civil Pública nº 104324075.2019.4.01.3400, faça cessar os pagamentos relativos à parcela de opção de função percebida pela interessada e emita novo ato, livre da irregularidade apontada;
9.2.2. no prazo de trinta dias, contados da ciência desta deliberação, envie a este Tribunal documentos comprobatórios de que a interessada foi notificada deste julgamento;
9.3. encaminhar cópia deste acórdão ao órgão de origem, com a informação de que o inteiro teor do relatório e do voto que o fundamentam está disponível no endereço eletrônico www.tcu.gov.br/acordaos.

Ato de aposentadoria da emitido pelo Ministério Público Federal, enviado ao TCU para fins de análise e julgamento.

Primeira Câmara

Ministério Público Federal

3. Interessada: Maria Ivanilda Alves da Silva (XXX.666.851-XX)

13.1. Ministros presentes: Walton Alencar Rodrigues (Presidente), Benjamin Zymler e Jorge Oliveira (Relator).
13.2. Ministro-Substituto convocado: Weder de Oliveira.
13.3. Ministro-Substituto presente: Augusto Sherman Cavalcanti.

JORGE OLIVEIRA

Transcrevo, a seguir, a instrução da Secretaria de Fiscalização de Integridade de Atos e Pagamentos de Pessoal e de Benefícios Sociais - Sefip (peça 5) , aprovada pelo dirigente da unidade (peça 6) :
"INTRODUÇÃO
Trata-se de ato de aposentadoria, submetido, para fins de registro, à apreciação do Tribunal de Contas da União (TCU) , de acordo com o art. 71, inciso III, da Constituição Federal.  O ato foi cadastrado e disponibilizado ao TCU por intermédio do Sistema e-Pessoal, na forma do art. 2º e 4º da Instrução Normativa TCU 78/2018.
O ato desse processo pertence às seguintes unidades:
Unidade emissora: Ministério Público Federal.
Unidade cadastradora:  Ministério Público Federal.
Subunidade cadastradora: Divisão de Aposentadorias e Pensões.
EXAME TÉCNICO
Procedimentos aplicados
Os procedimentos para exame, apreciação e registro de atos de pessoal encontram-se estabelecidos na Instrução Normativa TCU 78/2018 e na Resolução TCU 206/2007. Essas normas dispõem que os atos de pessoal disponibilizados por meio do e-Pessoal devem ser submetidos previamente a críticas automatizadas, com base em parâmetros predefinidos.
As críticas das informações cadastradas na etapa de coleta do ato foram elaboradas e validadas levando-se em conta as peculiaridades de cada ato. Os itens verificados nessa etapa são inerentes a dados cadastrais, fundamentos legais, mapa de tempo, ficha financeira, assim como eventuais ocorrências de acumulação. Trata-se de verificações abrangentes, minuciosas e precisas e sem a necessidade de ação humana e, portanto, menos suscetível a falhas. As críticas aplicadas estão discriminadas no sistema, no Menu e-Pessoal, opção 'Crítica', que podem ser acessadas mediante concessão de perfil específico a servidores do TCU responsáveis pela análise.
Além das críticas automatizadas, há verificação humana adicional no caso de haver alertas do sistema ou informações não formatadas, como esclarecimentos do gestor ou do controle interno.  
As críticas também consideram os registros do Sistema Integrado de Administração de Recursos Humanos (Siape) . O Siape disponibiliza informações atualizadas sobre as parcelas que integram os proventos, diferentemente, portanto, do e-Pessoal, que informa as parcelas no momento do registro do ato. 
Essa confrontação com o Siape fornece uma visão atual e verdadeira da situação, o que permite descaracterizar irregularidades e inconsistências que, embora constantes do e-Pessoal, já foram corrigidas.
As verificações detectadas no ato encontram-se discriminadas na aba de pendências do ato no sistema e-Pessoal, bem como no espelho do ato contemplado por esta instrução.
Exame das Constatações
Ato: 77870/2020 - Alteração - Interessado (a) : MARIA IVANILDA ALVES DA SILVA - CPF: XXX.666.851-XX.
Parecer do Controle Interno: considerar o ato Legal.
Constatações e análises: 
1.1.1. Houve o registro de pelo menos uma rubrica com 'Denominação para análise pelo TCU = Decisão judicial (56162 - VPNI FC/CC - Opção (Decisão Judicial - Inativo) (Decisão judicial - Vantagem Pessoal) - R$ 1.185,05) .
Justificativa do Gestor de Pessoal: Não há. Verificação efetuada no âmbito do TCU.
Análise do Controle Interno:  Não há. Verificação efetuada no âmbito do TCU.
Análise da Equipe Técnica: Ilegal
Consta pagamento cumulado de 'quintos' com 'opção', situação vedada pela Jurisprudência desta Corte, conforme Acórdão 465/2020-TCU-Segunda Câmara (Aposentadoria, Relator Ministra Ana Arraes) 
Pessoal. Aposentadoria. Vantagem opção. Quintos. Aposentadoria-prêmio. Acumulação. Vedação.
É vedada a acumulação da vantagem prevista no caput do art. 193 (incorporação na aposentadoria do valor do cargo em comissão ou da função de confiança) com a do art. 192 (aposentadoria-prêmio) ou, ainda, com a do art. 62 (quintos) , todos da Lei 8.112/1990, ressalvado apenas o direito de opção por uma das vantagens (para o servidor que implementou os requisitos de aposentadoria antes da EC 20/1998) , previsto no art. 193, § 2º, da mesma lei, o qual se referia à possibilidade de o servidor escolher um entre os diferentes institutos mencionados no artigo. Esse direito não se confunde com o termo 'opção' a que s e refere o art. 2º da Lei 8.911/1994 ou o art. 18, § 2º, da Lei 11.416/2006, que dizem respeito à forma de calcular a remuneração do servidor efetivo investido em cargo em comissão ou função de direção, chefia e assessoramento.
1.1.2. Houve o registro de pelo menos uma rubrica com 'Denominação para análise pelo TCU = Vantagem de caráter pessoal (608 - PARC. INCORP. - LEI Nº 8.911/94 - INAT (Vantagem de caráter pessoal - Incorporação de quintos/décimos de função) - R$ 1.823,13) .
Justificativa do Gestor de Pessoal: Não há. Verificação efetuada no âmbito do TCU.
Análise do Controle Interno:  Não há. Verificação efetuada no âmbito do TCU.
Análise da Equipe Técnica: Legal
       A concessão da vantagem de quintos ou décimos está em consonância com a jurisprudência deste Tribunal e os critérios das Leis 8.911/1994 e 9.624/1998 (os períodos anteriores a 8/4/1998 são suficientes para a incorporação da vantagem de quintos) . 
O quadro resumo de ocorrências e, quando for o caso, o detalhamento da norma legal e da jurisprudência para as inconsistências acima elencadas encontra-se no anexo II dessa instrução. 
Encaminhamento do ato: 
Considerar ILEGAL e recusar registro do ato de Aposentadoria de MARIA IVANILDA ALVES DA SILVA do quadro de pessoal do órgão/entidade Ministério Público Federal, com base nos arts. 71, inciso III, da Constituição Federal, 1º, inciso V, e 39, inciso II, da Lei 8.443/1992 e 260, § 1º, do Regimento Interno. 
Com fulcro no art. 262, caput, do Regimento Interno deste Tribunal, determinar ao órgão/entidade Ministério Público Federal que: 
emita novo ato, livre da irregularidade ora apontada, em substituição ao ato de Aposentadoria de MARIA IVANILDA ALVES DA SILVA, submetendo-o à nova apreciação por este Tribunal, na forma do artigo 260, caput, também do Regimento.
dispense a devolução dos valores indevidamente recebidos de boa-fé até a data da ciência do órgão/entidade Ministério Público Federal, do acórdão que vier a ser proferido, com base no Enunciado 106 da Súmula da Jurisprudência do TCU.
no prazo de trinta dias, contados da ciência da decisão, envie a este Tribunal documentos comprobatórios de que o (a) interessado (a) cujo ato foi impugnado está ciente do julgamento deste Tribunal.
dê ciência, no prazo de quinze dias, contados da notificação, do inteiro teor desta deliberação (a) o interessado (a) , alertando-o (a) de que o efeito suspensivo proveniente da interposição de eventuais recursos junto ao TCU não o (a) exime da devolução dos valores percebidos indevidamente, caso o recurso não seja provido.
uma vez que implementou os requisitos para as vantagens de quintos e opção, o servidor deverá escolher apenas uma delas, uma vez que é ilegal o pagamento cumulativo.
CONCLUSÃO
A abrangência e a profundidade das verificações levadas a efeito fundamentam convicção de que o ato 77870/2020 pode ser apreciado pela ilegalidade, em razão das irregularidades apontadas no item Exame das Constatações desta instrução, que representam afronta à legislação e à jurisprudência de referência.
PROPOSTA DE ENCAMINHAMENTO
Ante o exposto, com fundamento no art. 71, inciso III, da Constituição Federal, no art. 1º, inciso V, e art. 39, incisos I e II, da Lei 8.443/1992, no art. 260 do Regimento Interno do Tribunal de Contas da União, propõe-se: 
Considerar ILEGAL e recusar registro do ato de Aposentadoria de MARIA IVANILDA ALVES DA SILVA do quadro de pessoal do órgão/entidade Ministério Público Federal, com base nos arts. 71, inciso III, da Constituição Federal, 1º, inciso V, e 39, inciso II, da Lei 8.443/1992 e 260, § 1º, do Regimento Interno.
Com fulcro no art. 262, caput, do Regimento Interno deste Tribunal, determinar ao órgão/entidade Ministério Público Federal que: 
uma vez que implementou os requisitos para as vantagens de quintos e opção, o servidor deverá escolher apenas uma delas, uma vez que é ilegal o pagamento cumulativo.11.2.2.	dê ciência, no prazo de quinze dias, contados da notificação, do inteiro teor desta deliberação (a) o interessado (a) , alertando-o (a) de que o efeito suspensivo proveniente da interposição de eventuais recursos junto ao TCU não o (a) exime da devolução dos valores percebidos indevidamente, caso o recurso não seja provido.
11.2.3.	dispense a devolução dos valores indevidamente recebidos de boa-fé até a data da ciência do órgão/entidade Ministério Público Federal, do acórdão que vier a ser proferido, com base no Enunciado 106 da Súmula da Jurisprudência do TCU.
11.2.4.	emita novo ato, livre da irregularidade ora apontada, em substituição ao ato de Aposentadoria de MARIA IVANILDA ALVES DA SILVA, submetendo-o a nova apreciação por este Tribunal, na forma do artigo 260, caput, também do Regimento.
11.2.5.	no prazo de trinta dias, contados da ciência da decisão, envie a este Tribunal documentos comprobatórios de que o (a) interessado (a) cujo ato foi impugnado está ciente do julgamento deste Tribunal."
2.	Discordando parcialmente da unidade técnica, o MPTCU, representado pela Procuradora-Geral Cristina Machado da Costa e Silva, apresentou o seguinte parecer (peça 7) :
"Esta representante do Ministério Público de Contas coloca-se de acordo com a proposição firmada pela Secretaria de Fiscalização de Integridade de Atos e Pagamentos de Pessoal e de Benefícios Sociais às peças n.ºs 5 e 6, pela ilegalidade e negativa de registro do ato de alteração de aposentadoria de Maria Ivanilda Alves da Silva (CPF n.º XXX.666.851-XX) - peça n.º 3, adicionando determinação ao Ministério Público do Distrito Federal e dos Territórios que, em relação à parcela de opção de função percebida pelo interessada com base em decisão provisória proferida pelo Tribunal Regional Federal da 1.ª Região no Agravo de Instrumento n.º 1005757-89.2020.4.01.0000, acompanhe o desfecho final da Ação Civil Pública n.º 104324075.2019.4.01.3400, movida pelo Sindicato dos Servidores do Ministério Público da União e do Conselho Nacional de Justiça - SINDMPU (fls. 13/15 da peça n.º 3) e, caso venham ser desconstituídas as medidas que amparam o pagamento da rubrica em questão, providencie a exclusão da vantagem dos proventos da ex-servidora e o encaminhamento de novo ato à consideração da Corte de Contas, por meio do sistema e-Pessoal, escoimado de falhas.
2.	É que as propostas de determinação constantes dos itens 11.2.1 e 11.2.4 da instrução de peça n.º 5 não podem ser cumpridas pelo órgão de pessoal do Ministério Público Federal sem afrontar comando judicial atualmente em vigor. Entretanto, caso tornadas sem efeito as medidas que determinam a manutenção do pagamento da parcela de opção de função à ex-servidora beneficiária da ação judicial, as medidas corretivas propostas pela Corte de Contas poderão ser efetivadas."
	É o relatório.

não há

ALTERAÇÃO DE APOSENTADORIA. RECEBIMENTO DE PARCELA A TÍTULO DE "OPÇÃO" POR FORÇA DE DECISÃO JUDICIAL NÃO TRANSITADA EM JULGADO. ILEGALIDADE DO ATO. MANUTENÇÃO DO PAGAMENTO DA PARCELA ATÉ A EVENTUAL DESCONSTITUIÇÃO DA DECISÃO JUDICIAL.

APOSENTADORIA (APOS)

Secretaria de Fiscalização de Integridade de Atos e Pagamentos de Pessoal e de Benefícios Sociais (Sefip)

Em exame o ato de alteração de aposentadoria em nome de Maria Ivanilda Alves da Silva, no cargo de Técnico, emitido pelo Ministério Público Federal.
2.	A Sefip propôs julgar ilegal o ato, com negativa de registro, ante o pagamento cumulativo de "quintos" com "opção", situação vedada pela jurisprudência deste Tribunal. Propõe, também, determinar ao órgão de origem que emita um novo ato, livre da irregularidade apontada, e que, uma vez que implementou os requisitos para as vantagens de "quintos" e "opção", inacumuláveis, a servidora escolha apenas uma delas.
3.	Por seu turno, o MPTCU manifestou-se de acordo com a proposta de unidade técnica, pela ilegalidade e negativa de registro do ato de alteração de aposentadoria em análise, mas sugeriu que fosse feita determinação ao órgão de origem para que acompanhe o desfecho da Ação Civil Pública nº 104324075.2019.4.01.3400, ajuizada pelo Sindicato dos Servidores do Ministério Público da União e do Conselho Nacional de Justiça-SINDMPU, mediante a qual a interessada teve incluída em seus proventos a parcela de "opção" e, caso venham a ser desconstituídas as medidas que amparam o referido pagamento, providencie a exclusão da vantagem dos proventos da ex-servidora e o encaminhamento de novo ato a este Tribunal.
4.	Manifesto minha concordância com os termos do parecer do MPTCU. De fato, não há como afastar a ilegalidade do ato de alteração de aposentadoria ora em análise, por dele constar o pagamento da vantagem "opção", oriunda do art. 193 da Lei 8.112/1990, benefício não aplicável aos servidores que implementaram o direito à aposentadoria após 16/12/1998, data de publicação da Emenda Constitucional 20/1998, como é o caso de Maria Ivanilda Alves da Silva.
5.	Não obstante, o recebimento da parcela está amparado em decisão judicial provisória proferida nos autos da Ação Civil Pública nº 104324075.2019.4.01.3400, em tramitação no TRF da 1ª Região. 
6.	Assim, não cabe determinar a supressão da vantagem, sendo necessário, no entanto, determinar ao órgão de origem que acompanhe o desfecho da ação judicial mencionada e proceda à cessação do pagamento, em caso de desconstituição daquela decisão.
	Ante o exposto, acompanho o parecer do MPTCU e voto no sentido de que o Tribunal adote o acórdão que ora submeto à apreciação deste Colegiado.
TCU, Sala das Sessões, em 4 de outubro de 2022.
JORGE OLIVEIRA 
Relator